臺灣高等法院高雄分院民事判決
111年度上易字第145號
上  訴  人  陳輝陽  
被  上訴人  官玉純  
訴訟代理人  鄭坤煌  
            蔡麗珠律師
            林宜嫻律師
上列當事人間債務人異議之訴事件，上訴人對於中華民國111年3
月10日臺灣高雄地方法院110年度訴字第1425號第一審判決提起
上訴，本院於111年9月21日言詞辯論終結，判決如下：
    主      文
上訴駁回。
第二審訴訟費用由上訴人負擔。
    事實及理由
一、上訴人主張：兩造間有金錢借貸關係存在，被上訴人以伊仍
    有借款債務新臺幣（下同）150萬元未清償為由，持原法院1
    07年度司拍字第550號拍賣抵押物裁定（下稱系爭拍賣抵押
    物裁定）為執行名義，聲請強制執行伊所有之高雄市林園區
    中芸段1121-6、1121-15、1121-16、1123-2、1123-10、112
    3-11地號土地（下合稱系爭土地）及其上未辦保存登記建物
    ，即門牌號碼為高雄市○○區○○○路0巷00○0號房屋（下稱系爭
    房屋，與系爭土地合稱系爭房地），經原法院以108年度司
    執字第50871號拍賣抵押物強制執行事件（下稱系爭執行事
    件）受理在案。上訴人前就系爭執行事件提起債務人異議之
    訴（下稱前案），經本院以109年度上易字第406號判決認定
    執行債權為1,387,500元及利息確定在案。惟被上訴人按月
    收取借款利息37,500元，其中超過23,125元部分，因逾法定
    最高利率年息20%，自應抵充本金（計算式：1,387,500×0.2
    ÷12=23,125），是以伊自106年11月21日起至107年12月19日
    止共給付被上訴人30萬元，經按月清償利息23,125元後，餘
    款應逕予抵充本金，是計至107年12月19日止，借款本金未
    還餘額應僅1,272,569元。而被上訴人向伊收取房屋稅66元
    、稅籍移轉費用4,000元及規費3,276元，均應自借款本金扣
    除，是再扣除前開稅費後之借款本金餘額為1,265,227元（1
    ,272,569-66-4,000-3,276=1,265,227），另參諸系爭執行
    事件鑑價結果，系爭土地、系爭房屋各占總價64%、36%，執
    行債權本金應分拆為809,745元、455,482元按比例清償，避
    免均按年息20%計算之不公平結果。再者，伊向被上訴人借
    款時並未取得借款約定書，復遭被上訴人巧立名目扣除房屋
    稅等，致伊無從確認借款本金數額，伊自無任意給付逾週年
    利率20%利息之意思，況且伊清償30萬元已足支付利息，並
    抵充部分本金，自無違約情事，被上訴人不得請求違約金。
    此外，110年1月20日修正民法第205條自110年7月20日施行
    後，系爭執行事件得執行取償之利息即不得超逾年息16% ，
    逾此部分之強制執行程序應予撤銷。詎伊就系爭執行程序聲
    明異議，請求停止點交系爭房地予被上訴人，卻遭原法院以
    110年度執事聲字第73號裁定駁回，伊就前開裁定提起抗告
    ，亦遭本院以110年度抗字第333號裁定駁回（以下合稱系爭
    異議裁定），惟由系爭異議裁定所載執行名義為系爭拍賣抵
    押物裁定，執行標的僅系爭土地，而未將臺灣臺南地方法院
    （下稱台南地院）107年度司票字第4616號民事裁定（下稱
    系爭本票裁定）列為執行名義，可知系爭執行事件拍賣系爭
    房屋部分之執行程序為不合法。爰依強制執行法第14條第1
    項規定，提起本件訴訟等語。並聲明：㈠系爭執行事件關於
    被上訴人以系爭拍賣抵押物裁定為執行名義，聲請執行系爭
    土地部分之債權，於超過809,745元及自107年9月20日起至1
    10年7月19日止，按年息20%計算之利息，及自110年7月20日
    至清償日止，按年息16%計算利息之強制執行程序，應予撤
    銷。㈡系爭執行事件關於被上訴人以系爭本票裁定聲請執行
    系爭房屋部分之債權，於超過455,481元及自107年9月20日
    起至清償日止，按年息6%計算利息之強制執行程序，應予撤
    銷。
二、上訴人則以：上訴人曾經提起債務人異議之訴由前案受理，
    其倘有多數得主張之異議原因事實，依強制執行法第14條第
    3項規定，即應於前案一併主張，未一併主張者，不得再行
    提起異議之訴。又系爭執行事件之執行債權為本金1,387,50
    0元，上訴人任意給付逾週年利率20%計算之利息，不得請求
    返還，亦不得抵充本金，暨酌減違約金為年息6%等情，均經
    前案判決確定，上訴人再執同一事由提起本件訴訟，自應受
    前案確定判決既判力或爭點效之拘束。再者，系爭執行事件
    之執行金額計算書已載明自110年7月20日起至清償日止，均
    依年息16%計算利息，並未逾越現行民法205條規定之法定最
    高利率等語置辯。
三、原審判決上訴人全部敗訴，上訴人不服，提起上訴，並於本
    院聲明：㈠原判決廢棄。㈡系爭執行事件關於被上訴人以系爭
    拍賣抵押物裁定為執行名義，聲請執行系爭土地部分之債權
    ，於超過809,745元及自107年9月20日起至110年7月19日止
    ，按年息20%計算之利息，及自110年7月20日至清償日止，
    按年息16%計算利息之強制執行程序，應予撤銷。㈢系爭執行
    事件關於被上訴人以系爭本票裁定聲請執行系爭房屋部分之
    債權，於超過455,481元及自107年9月20日起至清償日止，
    按年息6%計算利息之強制執行程序，應予撤銷。被上訴人則
    聲明：上訴駁回。
四、兩造不爭執事項如下（見本院卷㈠第418至420頁）：
　㈠被上訴人持系爭拍賣抵押物裁定為執行名義，以其對上訴人
    有借款債權150萬元未獲清償為由，聲請強制執行上訴人所
    有之系爭土地，經原法院以系爭執行事件受理在案（惟兩造
    就被上訴人在系爭執行事件有無提出系爭本票裁定為執行名
    義，並聲請追加系爭房屋為執行標的，仍有爭執）。
  ㈡上訴人曾就系爭執行事件提起債務人異議之訴，經原法院作
    成109年度訴字第402 號判決，撤銷系爭執行事件關於執行
    債權逾1,387,500 元，及自107年9月20日起至清償日止，按
    年息20%計算利息，暨自107年9月20日起至清償日止，按年
    息6%計算違約金部分之執行程序，並駁回上訴人其餘之訴。
    上訴人不服提起上訴，由本院以109 年度上易字第406 號債
    務人異議之訴事件受理（即前案），並整理雙方爭點如下：
  ⒈兩造實際借貸金額為若干？利率應為若干？
  ⒉借款約定之違約金是否過高？應以若干為適當？
  ⒊上訴人請求撤銷系爭執行事件執行程序，有無理由？
  ㈢前案二審於110年1月20日言詞辯論終結，同年2月3日宣判，
    判決認定如下（下稱前案確定判決）：
  ⒈系爭執行事件關於被上訴人以系爭拍賣抵押物裁定為執行名
    義，聲請執行系爭土地部分之債權，於超過1,387,500元，
    及自107年9月20日起至清償日止，按年息20%計算利息，暨
    自107年9月20日起至清償日止，按年息6%計算違約金部分之
    執行程序，應予撤銷。
  ⒉系爭執行事件關於被上訴人以系爭本票裁定聲請執行系爭房
    屋部分之債權，於超過1,387,500元，及自107年9月20日起
    至清償日止，按年息6%計算利息之執行程序，應予撤銷。
  ⒊系爭拍賣抵押物裁定與系爭本票裁定為同一債權，前述⒈⒉ 重
    疊部分，不得重複受償。
  ㈣上訴人主張之下列異議原因事實，均發生於前案二審言詞辯
    論終結以前：
　⒈上訴人自106 年11月21日起至107 年12月19日止，所清償之3
    0萬元應如何抵充本息；
　⒉上訴人借款時有無取得借款約定書；
　⒊被上訴人是否巧立名目扣除房屋稅等；
　⒋上訴人清償30萬元時是否無從確認本金數額，致無任意給付
    年息逾20%利息之意思；
　⒌被上訴人得否請求違約金及數額。
  ㈤上訴人所提出系爭執行事件於110年7月20日民法第205條施行
    後，計息利率不得超過週年利率16%之異議原因事實，係發
    生於前案二審言詞辯論終結以後。
　㈥系爭執行事件之執行金額計算書已載明本件利息自110年7 月
    20日起至清償日止，依年息16%計算，並未逾越民法205條規
    定之法定最高利率上限。
五、本件爭點為：㈠被上訴人在系爭執行事件有無提出系爭本票
    裁定為執行名義，並追加系爭房屋為執行標的？㈡上訴人在
    本件得否再以不爭執事項㈣所示異議原因事實，提起異議之
    訴？其訴是否合法？㈢上訴人主張如不爭執事項㈤所示異議原
    因事實，有無理由？茲將本院判斷分述如下：
  ㈠被上訴人在系爭執行事件有無提出系爭本票裁定為執行名義
    ，並追加系爭房屋為執行標的？
　⒈上訴人主張系爭執行事件在欠缺執行名義之情形下，擅自系
    爭房屋列為執行標的云云，被上訴人則抗辯：伊已提出系爭
    本票裁定為執行名義，並聲請追加系爭房屋為執行標的物，
    系爭執行事件所為執行程序均屬有據等語。
　⒉按執行名義成立後，有消滅或妨礙債權人請求之事由發生，
    或執行名義無確定判決同一之效力者，於執行名義成立前，
    如有債權不成立或消滅或妨礙債權人請求之事由發生，債務
    人始得於強制執行程序終結前提起異議之訴，此觀強制執行
    法第14條第1、2項規定自明。若執行名義並未成立，債權人
    竟聲請對債務人強制執行，而侵害債務人之權利，僅債務人
    得否依同法第12條第1項規定聲明異議而已，尚非得提起債
    務人異議之訴之事由（最高法院63年度台上字第1700號、87
    年度台上字第1438號判決要旨參照）。
　⒊經查：
　⑴系爭本票裁定業於108年5月28日確定，有系爭本票裁定及確
    定證明書在卷可稽（見系爭執行事件卷㈠第119至121頁），
    而被上訴人於108年6月6日聲請強制執行拍賣上訴人所有之
    系爭土地，已提出原法院107年度司拍字第550號拍賣抵押物
    裁定暨確定證明書（下稱系爭拍賣抵押物裁定）執行名義，
    被上訴人嗣於108年7月4日具狀追加系爭本票裁定暨確定證
    明書為執行名義，再聲請以系爭房屋為執行標的物，有108
    年6月6日強制執行聲請狀、系爭拍賣抵押物裁定、108年7月
    4日聲請追加執行狀為憑（見系爭執行事件卷㈠第7、43至45
    、113頁），堪認原法院民事執行處依被上訴人之聲請將系
    爭房屋列為執行標的，係屬有據，上訴人就原法院民事執行
    處將系爭房屋列入執行標的，仍以欠缺執行名義為由，迭予
    爭執，依前引規定及說明，僅生得否依強制執行法第12條聲
    明異議之問題，尚不得執為異議訴訟事由。
　⑵上訴人另以系爭異議裁定附表所載執行標的僅系爭土地，不
    及於系爭房屋為由，主張系爭執行事件併予拍賣系爭房屋為
    不合法云云，無非就系爭房屋否為執行名義效力所及而為爭
    議，依前引規定，亦僅得依強制執行法第12條聲明異議，不
    得據此提起債務人異議訴訟。
　⒋從而，被上訴人在系爭執行事件已提出系爭本票裁定為執行
    名義，並追加系爭房屋為執行標的。上訴人無論主張系爭房
    屋欠缺執行名義或不為執行名義效力所及，均不得提起債務
    人異議訴訟。
  ㈡上訴人在本件得否再以不爭執事項㈣所示異議原因事實，提起
    異議之訴？其訴是否合法？
　⒈按執行名義成立後，如有消滅或妨礙債權人請求之事由發生
    ，債務人得於強制執行程序終結前，向執行法院對債權人提
    起異議之訴。執行名義無確定判決同一之效力者，於執行名
    義成立前，如有債權不成立或消滅或妨礙債人請求之事由發
    生，債權人於強制執行程序終結前提起異議之訴。依前2項
    規定起訴，如有多數得主張之異議原因事實，應一併主張之
    。其未一併主張者，不得再行提起異議之訴。強制執行法第
    14條第1項前段、第2項、第3項分別定有明文。又異議之原
    因事實，係指債權人請求權消滅，妨礙或不成立等之原因事
    實，例如清償、抵銷、免除、撤銷權行使、緩期清償、權利
    濫用等。所謂一併主張，係指在同一訴訟程序事實審言詞辯
    論終結前，得自由追加主張其他個別之異議原因事實，如未
    一併主張，不得再提起異議之訴，因此債務人異議之訴敗訴
    確定後，除其他異議之原因事實，係發生在前訴訟事實審言
    詞辯論終結後，或於前訴訟有不可能期待提出之特別情事外
    ，債務人不得以其他之異議原因事實，提起債務人異議之訴
    。
　⒉經查，上訴人前以兩造間餘欠之借款本金僅1,371,500元，被
    上訴人對於超逾週年利率20%計算之利息無請求權，是就上
    訴人繳納逾此範圍之利息應抵充本金，並酌減逾期違約金為
    由，依強制執行法第14條第2項規定提起債務人異議之訴，
    經前案受理，並由前案二審於110年1月20日言詞辯論終結，
    於110年2月3日作成確定判決如不爭執事項㈢所示等情，經本
    院依職權調取前案一、二審卷證及前案確定判決核閱無訛。
    上訴人於前案確定後，再執不爭執事項㈣所示異議原因事實
    ，提起本件債務人異議訴訟，其所執事由均於110年1月20日
    前案二審言詞辯論終結前已經存在，且非不能在前案一併主
    張，依前引規定及說明，上訴人自不得再行提本件債務人異
    議之訴，而有民事訴訟法第249條第1項第6款規定「起訴不
    合程式」之情形，且無從補正，上訴人此部分起訴，為不合
    法，應予駁回。
  ㈢上訴人主張如不爭執事項㈤所示異議原因事實，有無理由？
　  查被上訴人於系爭執行事件請求自110年7月20日起至清償日
    止之借款利息，係按週年利率16%計算之事實，為兩造所不
    爭執（見不爭執事項㈥），並有強制執行金額計算書為憑（
    見系爭執行事件卷㈣第239頁），可見前開計息利率未違反現
    行民法第205條規定之法定最高利率，上訴人仍以前案確定
    判決主文第1項所載計息利率超逾法定最高利率為由，提起
    本件債務人異議之訴，為無理由。　
六、綜上所述，上訴人依強制執行法第14條第1項規定，請求撤
    銷系爭執行事件㈠關於被上訴人以系爭拍賣抵押物裁定為執
    行名義，聲請執行系爭土地部分之債權，於超過809,745元
    及自107年9月20日起至110年7月19日止，按年息20%計算之
    利息，及自110年7月20日至清償日止，按年息16%計算利息
    之強制執行程序。㈡關於被上訴人以系爭本票裁定聲請執行
    系爭房屋部分之債權，於超過455,481元及自107年9月20日
    起至清償日止，按年息6%計算利息之強制執行程序，其中就
    其以不爭執事項㈣所示異議原因事實再行起訴部分，為不合
    法；就其以不爭執事項㈤所示異議原因事實起訴部分，為無
    理由，均不得准許。原審就前開不合法起訴部分，既以判決
    駁回上訴人之請求，上訴論旨指摘原判決此部分不當，求予
    廢棄改判，本院自應以判決駁回其上訴。原審就前開無理由
    部分，為上訴人敗訴之判決，於法並無不合，上訴人猶執前
    詞指摘原判決不當，求予廢棄改判，為無理由，應駁回其上
    訴。
七、本件事證已臻明確，兩造其餘之攻擊或防禦方法及所用之證
    據，經本院斟酌後，認為均不足以影響本判決之結果，爰不
    逐一論列，附此敘明。
八、據上論結，本件上訴為無理由，依民事訴訟法第449條第1項
    、第78條，判決如主文。
中　　華　　民　　國　　111 　年　　10　　月　　19　　日
                            民事第六庭    
                                審判長法  官  魏式璧
                                      法  官  郭慧珊
                                      法  官  賴文姍
以上正本證明與原本無異。
本件不得上訴。　　　　　
中　　華　　民　　國　　111 　年　　10　　月　　19　　日
                                      書記官  許珈綺